最高法院刑事判決　　　　　　　　　　　　　　　九十一年度台上字第一九五七號
　　上　訴　人　臺灣高等法院臺南分院檢察署檢察官
　　被　　　告　甲○○
　　選任辯護人　許雅芬律師
　　　　　　　　江信賢律師
　　　　　　　　蔡文斌律師
右上訴人因被告貪污案件，不服台灣高等法院台南分院中華民國九十一年一月十日第
二審判決（九十年度上訴字第一一九五號，起訴案號：台灣台南地方法院檢察署八十
八年度偵字第一三一五０號），提起上訴，本院判決如左：
    主  文
上訴駁回。
    理  由
按刑事訴訟法第三百七十七條規定，上訴於第三審法院，非以判決違背法令為理由，
不得為之。是提起第三審上訴，應以原判決違背法令為理由，係屬法定要件。如果上
訴理由狀並非依據卷內訴訟資料，具體指摘原判決不適用何種法則或如何適用不當，
或所指摘原判決違法情事，顯與法律規定得為第三審上訴理由之違法情形不相適合時
，均應認其上訴為違背法律上之程式，予以駁回。本件原判決認定被告甲○○係台南
市安平區衛生所主任；緣台南市榮譽國民之家（下稱台南市榮家或該榮家）榮民姚更
生（下稱姚某）於民國八十七年九月三日凌晨五時許上吊自殺死亡。該榮家主任王延
卿（由原審另案審理）擔心若被上級知悉，將不利於其職位及該榮家之聲譽，竟不依
法報請檢察官為司法相驗，僅由該榮家保健組醫師鄧瑞麟檢驗姚某屍體。鄧瑞麟驗畢
後乃據實開立死亡證明書，載明姚某死因為自縊死亡，並送往台南市殯儀館火葬。惟
經殯儀館人員發現姚某並非病死，而予以拒絕。但王延卿執意私了，仍令該榮家隊長
張邦基（由原審另案審理）設法處理。張邦基與天寶葬儀社經理張春濤（由原審另案
審理）協商後，張春濤乃於翌（十）日上午打電話向被告報請跨區行政相驗。被告於
同日上午十一時許到達台南市立殯儀館後，張春濤即向其告以姚某死因有問題，請其
仔細檢查。被告於檢查姚某頭部及頸部後，明知姚某並非病死，竟為配合台南市榮家
私了姚某自縊事件，於死亡證明書上填寫姚某死因為心肌梗塞後交予張邦基；嗣再由
台南市榮家持該不實之死亡證明書將姚某屍體予以火葬，足以生損害於台南市榮家及
政府對人民死亡事件管理之正確性等情。因而撤銷第一審關於違背職務收受賄賂罪部
分之判決，改判論處被告公務員明知為不實之事項，而登載於職務上所掌之公文書，
足以生損害於公眾及他人罪刑。已敘明右揭事實，業據王延卿、張邦基、劉宇祥及張
春濤等人證述綦詳，並有台南市榮家醫師鄧瑞麟原先開具姚某係自縊死亡之死亡診斷
書一份在卷可稽。且張春濤於偵查中已明確證稱：被告到達殯儀館時，伊有對被告說
明姚某係上吊自殺死亡，要其仔細查驗等語，足見被告在驗屍前已被告知姚某之真正
死因。又查被告為台南市安南區衛生所主任，擔任行政相驗工作多年，僅以八十七、
八十八年計算，其驗屍即多達六○一具，有其所開具之死亡證明書影本多份在卷可稽
；足見被告不僅具有行政相驗之專業知識，其驗屍經驗亦甚為豐富。而查自縊死亡者
，其屍體外觀徵狀顯與心臟衰竭（含心肌梗塞）而死亡者不同。被告依其專業知識及
豐富之驗屍經驗，對於判斷姚某究係因外力致死，抑或單純因病死亡，應非難事；否
則其何以未向在場之劉宇祥、張春濤追問？又何以不將姚某屍身全部拉出冰櫃詳加檢
查？更何況姚某係在台南市榮家死亡，並非暴棄於荒野之無名屍，乃台南市榮家竟遲
至姚某死亡七日後始向其報請行政相驗，顯有蹊翹；被告既有多年驗屍經驗，理應查
明其中隱情，乃其竟不予追問瞭解，僅在形式上草率相驗應付了事，益見被告明知姚
某係自縊死亡，而故意開具不實之死亡證明書，以配合台南市榮家將姚某自縊事件私
了無疑，為其所憑之證據及認定之理由。並以被告否認故意登載不實，以及所辯因相
驗疏忽而誤載姚某死因等情，如何不足以採信，亦於理由內一一詳加指駁及說明。原
判決並以起訴意旨雖謂：被告明知姚某並非病死，但其為貪圖賄賂，竟開具不實之死
亡證明書交予張邦基，事後並收受張春濤所交付之一千二百元紅包等情，因認被告併
涉有貪污治罪條例第四條第一項第五款之違背職務收受賄賂罪嫌。然訊之被告否認上
情，辯稱其收受喪家致贈紅包，係基於傳統民俗而為，並無收賄之意思，而其誤載姚
某死亡原因，係因疏忽所致，並非為圖取紅包等語。經查我國傳統民俗向視死亡為禁
忌，喪家每有對前來協助喪事者致贈紅包，以為避邪除霉之習俗，此有南華大學生死
學研究所八十九年十二月二十七日（八九）南華生字第八九一二０一號致台南市安平
區衛生所函一份在卷可參。被告於行政相驗時，往往須觸摸或翻動屍體，則喪家致贈
紅包予被告，使其得以避邪去霉，應係基於上開民俗所使然，尚難認係基於行賄之意
思而為。若以區區一千二百元紅包，即要求被告違背職務開具不實之死亡證明書，要
與情理不合，自難認二者之間具有對價關係。況原判決附表所示十六位死者之家屬均
於被告相驗後，依葬儀社之建議致贈一千元至三千元不等之紅包予被告，此業據證人
鄭勝明、李明峰、許清泉、劉鴻裕、吳進忠、葉陳秀蘭、藍富美、謝勝春、謝緄南、
陳美文、邱莊櫻花、林阿嫌、陳福明、蔡倉經、林季芬、鐘英菊等十六人於警訊及偵
查中一致陳明在卷。而被告雖收取上開紅包，但其所開具如原判決附表所示十六位死
者之死亡證明書內容並無不實，足見被告收取喪家致贈紅包之行為，與其有無故意在
死亡證明書上為不實之登載無關，自不能遽認其係違背職務而收受賄賂。此外復查無
其他證據足以證明被告有違背職務收受賄賂之犯行，自應認尚不能證明該部分犯罪；
惟公訴人認此部分與前揭登載不實公文書罪部分有方法結果之牽連關係，為裁判上一
罪，爰不另為無罪諭知。至公訴意旨另又以：被告明知其依法執行職務不得收受任何
賄賂，竟基於概括犯意，於執行原判決附表所示之十六次行政相驗時，收取喪家交付
如該附表所示之賄賂；因認被告另涉犯貪污治罪條例第五條第一項第三款之不違背職
務收受賄賂罪嫌。惟訊據被告亦否認有此部分收受賄賂犯行，辯稱：伊於驗屍時觸摸
屍體，喪家依傳統習俗均會致贈紅包，以討吉利，並無收受賄賂之意思等語。查刑法
上收受賄賂罪，以他人有行求賄賂之事實為前提，若他人所交付之物並非基於行賄之
意思，其物即非賄賂，自無收受賄賂可言。被告固坦承有於驗屍後收受如原判決附表
所示喪家所致贈紅包之事實，惟據台南市殯葬業者楊民雄、楊武宗、許宗華、何國猛
及其妻汪愛玉、莊金富、李志忠、陳清文、楊添樹、施大川、洪建祥等人於警訊及偵
查中均一致證稱：伊等請被告驗屍並未支付費用，但喪家如問伊等應否包紅包予被告
時，伊等均告以可自行隨意包二百元至二千元不等金額之紅包予被告等語。而原判決
附表所示死者家屬鄭勝明等十六人於警、偵訊時亦為大致相同之證述。參以證人莊太
宗、吳良夫、羅芬園、陳李秋鴦、邱木正、王江河等人於偵查中亦均陳稱：被告相驗
屍體時並未向渠等拿取紅包等語。足見被告於驗屍後，雖有收取喪家一千至三千元不
等紅包之事實，但亦有不收紅包之情形。且該等紅包均係喪家主動給予，或由殯葬業
者建議喪家自行隨意包給被告，金額不拘，並非出於被告之主動要求，被告亦非以喪
家交付紅包作為其實施相驗之對價及條件。而喪家交付紅包予被告，既係出於一般民
間辦理喪事之習俗所致，並非以行賄之意思而交付；依上說明，被告所收取之紅包尚
不能認係賄賂。惟查被告身為台南市安南區衛生所主任，為依據法令從事於公務之人
員，自應嚴格遵守公務員服務法諸如第六條：公務員不得假藉權力，以圖本身或他人
之利益，並不得利用職務上機會，加損害於人；及第十六條第二項：對於所辦事件，
不得收受任何餽贈等相關規定，以維官箴，而保廉潔。而行政相驗係被告法定職務範
圍內之事項，則其因驗屍而接觸屍體，乃其職務上所當為，自不應藉口避邪去霉而收
受紅包，此與一般人鮮少接觸喪事，容易產生迷信排斥之心理，而須藉由收受紅包用
以避邪去霉之情形，不可相提並論。若被告仍有避諱，自可設法另謀他職或僅收紅包
袋而退還其內金錢，以維清廉，自不應藉詞上開民俗而收取紅包，以圖取利益。乃被
告對於喪家所給予之紅包，均未加以婉拒，而逕予收受，顯有違上述公務員服務法之
規定，其所為固屬可議。但各喪家既係基於傳統民俗而給予被告紅包，非基於行賄之
意思而給予，且被告亦非以收受紅包作為其執行職務之對價或條件，難認二者之間具
有對價關係，依上說明，被告此部分所為與貪污治罪條例第五條第一項第三款之不違
背職務受賄罪之構成要件尚屬有間，自難遽依該罪論擬。此外復查無其他證據，足以
證明被告有公訴意旨所指不違背職務收受賄賂之犯行。因認尚不能證明被告此部分犯
罪，乃維持第一審諭知被告此部分無罪之判決，而駁回檢察官在第二審就此部分之上
訴。已敘明其證據取捨及得心證之理由綦詳；核其所為之論斷，俱與卷內資料相符，
從形式上觀察，原判決並無理由不備或適用法則不當等違法情形。檢察官上訴意旨略
以：縱令民間有收受喪家紅包以為驅邪去霉之習俗，但被告身為公務員，亦應拒絕收
受；乃竟故意違背職務出具不實之死亡證明書，事後又收受台南市榮家致贈之一千二
百元紅包賄賂，二者間顯具有對價關係，自應成立公務員違背職務收受賄賂罪；原判
決竟謂二者之間無對價關係，認不成立該罪，顯違經驗法則。又原判決理由雖謂：以
區區一千二百元紅包，即要求被告開具不實之死亡證明書，要不合於情理云云；然並
未進一步說明至少須要紅包金額若干，始合於情理，亦有未合。再被告為死者鄭勳男
等十六人為行政相驗時，竟假藉習俗向死者家屬收取紅包，自應成立公務員不違背職
務收受賄賂罪。而死者家屬鄭勝明等十六人雖稱伊等並無行賄之意思云云，然此係事
後迴護被告之詞，原判決竟予以採信，亦有違誤云云。惟查證據之取捨及事實之認定
，均為事實審法院之職權，倘其採證認事並未違反證據法則，自不得任意指為違法。
查原判決以被告雖於驗屍後收受喪家致贈之紅包，然各該喪家係基於傳統民俗而給予
，並非基於行賄之意思而為，且被告亦非以收受紅包作為其行政相驗之對價或條件，
則該紅包即與賄賂之性質有間；又被告雖收取其他喪家致贈之紅包，然其所開具之死
亡證明書內容並無不實，足見其收受台南市榮家之紅包，與其開具不實之死亡證明書
之間並無對價關係，因認被告所為僅構成公務員登載不實公文書罪，而尚不成立違背
職務收受賄賂罪，及不違背職務收受賄賂罪，已於理由內詳加剖析說明論敘綦詳。上
訴意旨並未具體表明原判決此項論斷究竟違背如何之經驗法則，泛詞指摘，自非適法
之第三審上訴理由。又原判決理由中說明：以區區一千二百元紅包，即要被告開立不
實死亡證明書，要不合於情理等語，並據以推論本件被告收受台南市榮家一千二百元
紅包，與其開具姚某不實死亡證明書之間並無對價關係，而為有利於被告之認定，難
謂於法有違。至於究竟收受紅包金額若干，始能認為與違背職務有對價關係？自應視
實際發生之個案情況而為判斷，尚難憑空論斷。原判決既認為本件被告收取之一千二
百元紅包與其登載不實公文書間並無對價關係，而不成立違背職務收受賄賂罪。縱未
進一步就收受紅包金額若干始能認為與違背職務有對價關係，加以說明，於本件判決
之結果並無影響。上訴意旨執此無關判決結果之枝節問題指摘原判決不當，亦非適法
之第三審上訴理由。再原判決採用死者家屬鄭勝明等十六人之證述，參酌前述民間習
俗，認定伊等致贈被告紅包，並非基於行賄之意思，而為有利於被告之認定，於法亦
無不合。上訴意旨泛指上開證人所陳係事後迴護之詞，不應採信云云，要係對於原判
決採證認事職權之適法行使，漫加指摘，亦非適法之第三審上訴理由。綜上，本件上
訴意旨並非依據卷內資料具體指摘原判決有何違背法令之情形，徒憑已意，就原判決
採證認事職權之適法行使，以及原判決已明確認定詳細說明之事項，漫指為違法；並
就不影響於判決結果之枝節問題，徒事爭執，顯與法律規定得為第三審上訴理由之違
法情形不相適合，依上說明，其上訴為違背法律上之程式，應予駁回。
據上論結，應依刑事訴訟法第三百九十五條前段，判決如主文。
中      華      民      國    九十一    年      四      月     十一     日
                              最高法院刑事第六庭
                                  審判長法官  吳  雄  銘
                                        法官  池  啟  明
                                        法官  石  木  欽
                                        法官  郭  毓  洲
                                        法官  吳  三  龍
      右正本證明與原本無異
                                              書  記  官
中      華      民      國    九十一    年      四      月     十五     日
